【裁判字號】    99,台上,5278
【裁判日期】    990819
【裁判案由】    貪污等罪
【裁判全文】
最高法院刑事判決            九十九年度台上字第五二七八號
上  訴  人  乙○○
選任辯護人  李建民律師
上  訴  人  丙○○
            己○○
共      同
選任辯護人  孫天麒律師
上  訴  人  甲○○
            丁○○
            戊○○
上列上訴人等因貪污等罪案件，不服台灣高等法院中華民國九十
九年四月二十日第二審更審判決（九十八年度重上更(四)字第一二
號，起訴案號：台灣台北地方法院檢察署八十一年度偵字第一七
九八二、一七九八三、一八一一六、一八一六０、一八四０一、
一九六二一、二一八七四、二四四五六、二五四０六號），提起
上訴，本院判決如下：
    主  文
原判決關於甲○○、乙○○、丙○○、戊○○、丁○○、己○○
部分均撤銷，發回台灣高等法院。
    理  由
本件原判決認定上訴人甲○○、乙○○、丙○○、戊○○、丁○
○、己○○分別有原判決事實欄所記載之犯罪事實，因而撤銷第
一審關於甲○○、乙○○、丙○○、戊○○、己○○部分及丁○
○對於主管事務直接圖利、寄藏貪污所得財物（按應係丁○○共
同連續依據法令從事公務之人員，對於職務上之行為，收受賄賂
）部分之科刑判決，改判就起訴之犯罪事實，變更檢察官所引應
適用之法條，依民國九十五年七月一日修正施行前刑法第五十六
條之連續犯規定、第五十五條之牽連犯規定，從一重分別論處甲
○○、乙○○、丙○○、戊○○、丁○○、己○○（下稱甲○○
等六人）依據法令從事公務之人員，共同連續對於主管之事務，
直接圖利各罪刑；甲○○、丙○○依據法令從事公務之人員，共
同連續利用職務上之機會，詐取財物各罪刑；乙○○與商業負責
人共同以明知為不實之事項，而填製會計憑證之罪刑；丁○○依
據法令從事公務之人員，連續明知公務人員因犯勘亂時期貪污治
罪條例第五條、第六條之罪所得之財物，故為寄藏之罪刑，並諭
知相關之從刑，暨就甲○○、乙○○、丙○○、丁○○部分，均
定其應執行之刑，固非無見。
惟查：一、被告以外之人於審判外之言詞或書面陳述，除法律有
規定者外，不得作為證據，九十二年九月一日修正施行刑事訴訟
法第一百五十九條第一項，定有明文。所謂法律有規定者，包括
同法第一百五十九條之一至之五所規定傳聞證據具有證據能力之
例外情形，及刑事訴訟法施行法第七條之三所定，該次修正刑事
訴訟法施行前，繫屬於各級法院之案件，已依法定程序經合法調
查之證據。故欲採被告以外之人於審判外之言詞或書面陳述作為
證據者，必須於判決內扼要說明其符合何等傳聞證據例外情形之
理由，否則即有採證不合證據法則及判決理由不備之違法。原判
決認定甲○○等六人犯罪事實，已援引被告以外之人王光逵、黃
清吉、陳立匯、楊克強、余昌婉、高雪芬、盧美鳳、邱珍莆、區
家麟、張夢玲、陳蔚萍、許書桂等人於審判外之陳述為據（見原
判決第一四至五五頁）。而乙○○、丙○○、己○○或其等選任
辯護人於原審已具狀或以言詞，就部分被告以外之人於審判外之
陳述，抗辯無證據能力（見原審卷一第一一四、一九六頁、卷二
第三二、四一頁）。又本院前次發回意旨，並已促請原審就作為
判斷依據之被告以外之人於審判外之陳述，有無證據能力一節，
說明所憑理由。乃原判決就上述被告以外之人於審判外之陳述，
如何具有證據能力等情，仍未為任何說明，即逕採為認定甲○○
等六人犯罪事實之證據，難認適法。二、對於主管事務直接圖利
部分：(一)行為時之法律與裁判時之法律有變更者，依九十五年七
月一日修正施行刑法第二條第一項規定，雖採從舊從輕原則，以
適用「行為時之法律」為原則，適用最有利於行為人之裁判時法
或行為後、裁判前之中間時法為例外。故如犯罪構成要件因法律
修正已有變更，依修正後法律，其適用範圍較諸修正前規定有所
限制，必其行為同時符合修正前、後法律規定之犯罪構成要件，
始有刑法第二條第一項但書之適用。甲○○等六人行為後，勘亂
時期貪污治罪條例第六條第三款之對於主管或監督事務直接或間
接圖利罪，迭於八十一年七月十七日（同時將法律名稱由「勘亂
時期貪污治罪條例」修正為「貪污治罪條例」）、八十五年十月
二十三日、九十年十一月七日、九十八年四月二十二日修正公布
。於九十年十一月七日修正為（按已改列為貪污治罪條例第六條
第一項第四款）：「對於主管或監督之事務，明知違背法令，直
接或間接圖自己或其他私人不法利益，因而獲得利益者」，該次
修正後之犯罪構成要件，規定以明知違背法令圖利，並因而獲得
利益者為限，與修正前之規定，明顯不同。於九十八年四月二十
二日再修正為「對於主管或監督之事務，明知違背法律、法律授
權之法規命令、職權命令、自治條例、自治規則、委辦規則或其
他對多數不特定人民就一般事項所作對外發生法律效果之規定，
直接或間接圖自己或其他私人不法利益，因而獲得利益者。」亦
有大幅度變動。甲○○等六人之行為是否合於九十年十一月七日
、九十八年四月二十二日修正後貪污治罪條例第六條第四款之對
主管或監督事務直接或間接圖利罪之犯罪構成要件，自應詳加審
認，如認其等所為依該修正後之規定，仍應成立犯罪，始依從舊
從輕原則，就行為時法、中間時法及裁判時法之規定，比較適用
。乃原審於九十九年四月二十日判決時，已在貪污治罪條例第六
條第一項第四款於九十八年四月二十二日修正施行後，原判決理
由卻僅說明甲○○等六人行為時法勘亂時期貪污治罪條例第六條
第三款之規定，已於八十一年七月十七日、八十五年十月二十三
日、九十年十一月七日修正公布，而遺漏有關九十八年四月二十
二日之修正，又未及於甲○○等六人之行為如何依行為時法、中
間時法及裁判時法，均應成立犯罪之意旨，無異於未為法律修正
之比較適用，即逕自適用行為時之勘亂時期貪污治罪條例第六條
第三款或八十一年七月十七日修正公布貪污治罪條例第六條第一
項第四款之規定處斷（見原判決第六０、六七、六九、七一、七
三、七六、八０頁），已嫌判決理由不備。又原判決僅簡略認定
甲○○等六人明知違背「支出憑證證明規則」、「機關營繕工程
及購置定製變賣財物稽察條例」、「台北市政府所屬各機關學校
辦理採購、變賣及營繕工程補充規定」、「台北市政府捷運工程
局行政室業務手冊」等所規定採購、申報程序之法令等語（見原
判決第六頁），而未明確認定及說明甲○○等六人究係分別違反
上開規定之何等具體內容，亦未說明所違反各該規定如何該當於
九十八年四月二十二日貪污治罪條例第六條第一項第四款所定「
法律、法律授權之法規命令、職權命令、自治條例、自治規則、
委辦規則或其他對多數不特定人民就一般事項所作對外發生法律
效果之規定」等項（見原判決第五六至六０頁），亦有可議。(二)
勘亂時期貪污治罪條例第六條第三款、八十一年七月十七日修正
公布貪污治罪條例第六條第一項第四款或九十年十一月七日、九
十八年四月二十二日修正公布貪污治罪條例第六條第一項第四款
之對於主管或監督事務直接或間接圖利罪，乃處罰公務員貪污行
為之概括規定，必其行為不合於同條例第四條至第六條等其他特
別規定者，始有其適用。又勘亂時期貪污治罪條例第四條第六款
（貪污治罪條例第四條第一項第五款）之對於違背職務行為收受
賄賂或不正利益罪、第五條第三款（貪污治罪條例第五條第一項
第三款）之對於職務行為收受賄賂或不正利益罪，以其收受之財
物或不正利益與公務員違背或不違背職務行為之間，有對價關係
為必要。所謂違背職務行為之對價關係，乃指他人交付財物，係
出於對公務員違背職務行為行賄之意思，而公務員主觀上，亦有
收受賄賂以為違背職務行為報酬之意。至違背職務之行為與收受
賄賂孰先孰後，於對價關係之存在與否，不生影響，為使公務員
為違背職務之行為，預以賄賂買通之，固可認有對價關係；公務
員行為時縱未預期報酬，而於違背職務行為後，方索取賄賂者，
雖非因收受賄賂始為違背職務之行為，然此交付賄賂係因公務員
違背職務行為，而公務員亦由於違背職務行為，故收取賄賂以為
報酬，自應認有對價關係，仍屬對於違背職務行為收受賄賂。所
指職務行為之對價關係，係指公務員被他人之賄賂或不正利益予
以買通，而於其職務範圍內相對履行賄賂目的之特定行為而言。
本件原判決認定齊寶錚與甲○○等六人，係台北市政府捷運籌備
處（下稱捷運籌備處）或台北市政府捷運工程局（下稱捷運局）
之人員，辦理刊登捷運籌備處或捷運局或捷運局機電系統工程處
廣告事宜，分屬其等職務，其等共同向廣告商收取所謂廣告費「
回扣款」或「溢收款」，提供齊寶錚之個人開支使用等情。如果
無訛，齊寶錚與甲○○等六人共同向廣告商收取按廣告費一定比
例計算之金錢，與其等違背或不違背職務行為之間，有無對價關
係？倘有對價關係，甲○○等六人有無因此為違背職務行為或職
務上行為？若有違背或不違背職務行為，應否成立對於違背職務
行為收受賄賂罪或對於職務行為收受賄賂罪？檢察官就齊寶錚及
甲○○等六人之起訴法條即包括勘亂時期貪污治罪條例第四條第
六款之對於違背職務行為收受賄賂罪、第五條第三款之對於職務
行為收受賄賂罪（見起訴書第一四頁）。原審變更檢察官起訴法
條，改論以勘亂時期貪污治罪條例第六條第三款或八十一年七月
十七日修正公布貪污治罪條例第六條第一項第四款之對於主管事
務直接圖利罪（見原判決第六七、六九、七一、七三、七六、八
０頁），雖說明依甲○○等六人之供述，其等主觀上是否以違背
職務或不違背職務之行為，故為收受賄賂之意，或為收受賄賂，
在其違背或不違背職務範圍內，相對履行「賄賂」目的之特定行
為，不無疑問。是以，甲○○等六人之行為，能否成立對於違背
職務行為收受賄賂罪，或對於職務行為收受賄賂罪，滋生疑義，
要難令負各該罪責等語（見原判決第六０、六一頁）。但原判決
並未說明如何審酌甲○○等六人之何等具體供述，據以認定其等
並無收受賄賂之犯意，或未相對履行「賄賂」目的之特定行為，
而不該當對於違背職務行為或對於職務行為收受賄賂罪，仍難謂
無判決理由不備及適用法則不當之違誤。(三)依卷附捷運局付款憑
單影本（見上訴審卷四第二七七頁至第二八二頁）所示，原判決
附表（下稱附表）二第四項、第六項至第十項之廣告係刊登在大
眾報或中央日報。而原判決已認定並說明王光逵係代理聯合報、
中國時報、經濟日報、工商時報、英文中國郵報、英文中國日報
之廣告業務而已（見原判決第一二、一三、八八頁）。則原判決
遽認附表二所示之廣告均由王光逵代理刊登報紙（見原判決第六
、一二、一三、八八、八九頁），其認定事實與卷內證據資料，
不相適合，自非適法。本院前次發回意旨就此已予指明，原審仍
未詳加調查、審認，致瑕疵依然存在，尤有未合。(四)甲○○共同
所犯對於主管事務直接圖利罪之所得金額，即附表一所示甲○○
共同收取廣告回扣款金額合計似為新台幣（下同）四十一萬三千
五百九十五元，原判決主文及理由就此金額卻記載為四十一萬三
千五百八十六元（見原判決第二、六九、八五頁），同有未合。
三、利用職務機會詐取財物部分：(一)刑法關於正犯、幫助犯（從
犯）之區別，係以其主觀之犯意及客觀之犯行為標準，凡以自己
犯罪之意思而參與犯罪，無論其所參與者是否係犯罪構成要件之
行為，皆為正犯。以幫助他人犯罪之意思而參與犯罪，其所參與
者，苟係犯罪構成要件之行為，亦為正犯。以幫助他人犯罪之意
思而參與犯罪，所參與者又為犯罪構成要件以外之行為，則為幫
助犯（從犯）。原判決事實欄內記載齊寶錚、甲○○與蔣國樑、
富洪、瑞堂文具印刷有限公司負責人黃清吉；或與丙○○、富洪
、黃清吉；或與李茵蕙、標準書局實際負責人陳立匯，基於共同
犯意之聯絡，由黃清吉或陳立匯分別提供不實之估價單、統一發
票，由富洪或李茵蕙登載於職務上所掌之公文書，向捷運局虛報
採購，據以詐領款項；於理由中說明齊寶錚、甲○○、蔣國樑、
富洪、黃清吉；齊寶錚、甲○○、丙○○、富洪、黃清吉；齊寶
錚、甲○○、李茵蕙、陳立匯，分別有犯意聯絡及行為分擔，各
論以共同正犯，並於主文分別諭知利用職務機會詐取財物所得財
物，應就各該共同正犯連帶追繳沒收，如全部或一部無法沒收時
，以其財產抵償之。就不屬捷運局人員而僅單純提供不實估價單
、統一發票之黃清吉、陳立匯，應成立正犯或幫助犯之重要事項
，諸如黃清吉、陳立匯究係出於幫助犯罪或共同犯罪之意思？有
無參與利用職務機會詐取財物之犯罪構成要件行為？均未詳加調
查、認定，亦未說明所憑依據，自不足以正確適用法律，難認於
法無違。本院前次發回意旨已明確指摘及此，乃原判決理由僅說
明黃清吉、陳立匯雖無公務員身分，但分別與具有公務員身分之
甲○○等人有犯意聯絡及行為分擔，應論以共同正犯等語（見原
判決第六二頁），仍未就黃清吉、陳立匯是否僅為幫助犯，加以
審認，尤屬可議。(二)原判決認定齊寶錚、甲○○與蔣國樑、富洪
、黃清吉；或與丙○○、富洪、黃清吉；或與李茵蕙、陳立匯，
基於共同犯意之聯絡，由黃清吉或陳立匯提供不實之估價單、統
一發票，由富洪或李茵蕙將不實事項登載於職務上所掌之「公文
書」，向捷運局虛報採購，據以詐領款項，並論以甲○○、丙○
○共犯刑法第二百十六條、第二百十三條之行使公務員登載不實
文書罪（見原判決第六六、七二頁）。則富洪或李茵蕙就不實事
項登載於哪些公文書，攸關甲○○、丙○○是否成立行使公務員
登載不實文書罪，至屬重要，自有加以調查、審認之必要。原判
決雖說明審計部台北市審計處函覆有關會計憑證已逾保存期限，
業已銷燬，自無法取得虛報採購詐領款項過程中所製作公文書附
卷參酌等語（見原判決第二二、二三頁）。然捷運局於七十六年
至七十八年間辦理各項採購請領款項，承辦人員必須製作何等公
文書，應有相關規定可憑（見原審卷二第七二、八一、八二頁台
北市捷運工程局函說明三、(三)及四及附件三），似非全無調查途
徑。本院前二次發回意旨已就此迭予指明，而原審仍未能詳為調
查、審認，即遽認甲○○、丙○○成立行使公務員登載不實文書
罪，自有未洽。四、填製不實會計憑證部分：(一)原判決認定乙○
○浮報捷運局員工消費合作社（下稱員工合作社）向全有禮品股
份有限公司（下稱全有公司）採購對錶價格，有虛開不實統一發
票等情，係以全有公司負責人區家麟及丁○○之供述，暨卷附現
金日（週）報表影本為據（見原判決第二六、二七頁）。惟區家
麟於法務部調查局北部地區機動工作組調查員詢問（下稱警詢）
時僅供述：伊以每只手錶八百元之價格，開立單據（見八十一年
度偵字第一七九八三號卷第二三九頁）；又丁○○係供述：乙○
○有因採購對錶事，交伊二十萬元，併入回扣款使用（見八十一
年度偵字第一七九八三號卷第三六０頁、八十一年度偵字第一九
六二一號卷第二一六頁背面）等語。區家麟、丁○○既均未指明
確實有虛開不實統一發票之情，而卷附現金日（週）報表內容亦
與有無開立統一發票無涉（見八十一年度偵字第一七九八三號卷
第二四二、二四三頁），即卷內亦無統一發票可憑，究竟區家麟
有無開立統一發票，尚非無疑，自應再加調查、審認。本院前二
次發回意旨已就此一再指明，原審仍未予究明，僅說明捷運局已
函覆員工合作社於九十年九月以前之帳冊已因風災毀損，無法提
供，然依區家麟於警詢及檢察官訊問時之供述及現金日（週）報
表之記載，足認確實有不實統一發票存在等語（見原判決第三二
、三三頁），即遽論以乙○○共犯填製不實會計憑證罪，實難謂
合。(二)原判決理由已說明太陽有限公司（下稱太陽公司）銷售圖
說予員工合作社，有以太陽公司名義開立不實統一發票等語（見
原判決第三二、三三頁）。但原判決事實欄卻未認定此一犯罪事
實（見原判決第一一頁），致理由說明失其事實之根據，已非適
法。又原判決就乙○○向太陽公司採購圖說所犯填製不實會計憑
證罪部分，未併予論罪（見原判決第二、六九、七０頁），亦有
未洽。五、寄藏貪污所得財物部分：(一)除刑事訴訟法有特別規定
外，已受請求之事項未予判決，或未受請求之事項予以判決者，
其判決當然違背法令，同法第三百七十九條第十二款定有明文。
又刑事訴訟法第二百六十四條第二項關於起訴書程式之規定，旨
在界定起訴及審判之範圍，並兼顧被告防禦權之行使，其中屬於
絕對必要記載事項之「犯罪事實」，係指犯罪構成要件之具體事
實。故所謂犯罪已經起訴，係指起訴書之犯罪事實欄，已就特定
犯罪構成要件之社會基本事實，具體記載，並足據以與其他犯罪
事實區分者，始克當之。而所謂寄藏貪污所得財物，以關於他人
貪污犯罪所得財物為限，若係因自己貪污犯罪所得財物，於犯罪
後寄藏該貪污犯罪所得財物，其寄藏行為當然包括於原貪污犯罪
行為之中，應無再成立寄藏貪污所得財物罪之餘地。本件原判決
認定陳立匯於七十七年底、七十八年八月以前，提供以標準書局
名義開立之不實統一發票，由李茵惠向捷運局虛報採購，詐領五
十三萬七千三百三十二元。上開款項並由陳立匯分別簽發發票日
七十八年六月十五日、八月二十日，金額為十四萬七千五百三十
二元、三十八萬九千八百元之支票各一張，交付予知悉其為詐領
公款所得財物之丁○○收受，並存入以丁○○名義所開立華南商
業銀行民生分行第000000000000號帳戶，統籌保管
等情（見原判決第八頁），因而論以丁○○犯勘亂時期貪污治罪
條例第十五條之寄藏貪污所得財物罪（見原判決第四九、七六、
七七頁）。原判決理由雖說明起訴書犯罪事實欄已詳為記載丁○
○在何時、何地、如何收受上開陳立匯簽發之支票，存入以丁○
○名義開立之上開銀行帳戶等情，僅係漏未記載所犯法條而已，
應認丁○○涉犯寄藏貪污所得財物罪部分，業經起訴，原審自得
併予審理等語（見原判決第四九頁）。然起訴書犯罪事實欄僅概
略記載廣告費回扣款、虛報採購物品詐領款項，係悉數交由丁○
○保管使用等情，並未及於陳立匯所簽發上開支票之社會基本事
實，遑論勘亂時期貪污治罪條例第十五條之其他犯罪構成要件事
實（見起訴書第三至五頁）。原判決理由所為上述說明，核與卷
內資料未盡符合，已難謂適法。又起訴書之犯罪事實欄，已否具
體記載丁○○涉犯寄藏貪污所得財物罪之特定犯罪構成要件之社
會基本事實，而得認定已經起訴？是否僅在明甲○○等人共同
貪污所得財物，係由丁○○保管而已？仍有待辨明。原審遽認丁
○○涉犯寄藏貪污犯罪所得財物罪部分，業經起訴，而併予論罪
，難謂妥適。(二)依原判決認定之犯罪事實，丁○○係寄藏依據法
令從事公務之人員，犯勘亂時期貪污治罪條例第五條第二款之利
用職務機會詐取財物罪所得之財物，並不及於勘亂時期貪污治罪
條例「第六條第三款」之對於主管事務直接圖利罪所得財物。原
判決主文記載丁○○依據法令從事公務之人員，連續明知公務人
員因犯勘亂時期貪污治罪條例第五條、「第六條」之罪所得之財
物，故為寄藏之罪，自非妥適。(三)原判決理由已說明丁○○所犯
寄藏貪污所得財物罪，係檢察官漏未記載所犯法條，卻又說明此
部分應就起訴之犯罪事實，變更檢察官所引應適用之法條即貪污
治罪條例第四條第一項第三款、第五條第一項第三款等語（見原
判決第四九、七六、七七頁），前後看法不一，同有未合。以上
，或係甲○○等六人上訴意旨所指摘，或為本院得依職權調查之
事項，且原判決之上述違法，影響於事實之確定，本院無從自為
判決，應認原判決關於甲○○等六人部分，仍有撤銷發回更審之
原因。原判決說明不另諭知丙○○無罪部分（見原判決第三六至
三八頁），基於審判不可分原則，併予發回。又有關附表一丁○
○編號一金額「二九四三四五元」之記載（見原判決第八七頁）
，參酌附表一甲○○編號七、丙○○編號四所為記載（見原判決
第八五、八六頁），應係「二七七一００元」之誤；又刑法第七
十四條有關緩刑之規定，已於九十五年七月一日修正施行，原判
決未為法律修正之比較適用，即引用修正前刑法第七十四條第一
款之規定，諭知乙○○、戊○○、己○○等三人緩刑（見原判決
第六三至六五頁、第八三頁），有欠妥適，案經發回，併請注意
及之。
據上論結，應依刑事訴訟法第三百九十七條、第四百零一條，判
決如主文。
中    華    民    國  九十九  年    八    月   十九   日
                      最高法院刑事第十二庭
                          審判長法官  黃  一  鑫
                                法官  張  春  福
                                法官  林  勤  純
                                法官  李  錦  樑
                                法官  陳  國  文
本件正本證明與原本無異
                                      書  記  官
中    華    民    國  九十九  年    八    月  二十五  日
                                                      Q

司法院資訊處製作；財團法人民間司法改革基金會備份。
